臺灣高雄地方法院民事判決　　　　　　　　　　　　九十三年度簡上字第二五六號
　　上　訴　人　甲○○
　　被上訴人　　高雄市政府建設局市場管理處
　　法定代理人　乙○○
　　訴訟代理人　盧世欽律師
　　複代理人　　盧兆民律師
　　　　　　　　柯淵波律師
右當事人間請求返還不當得利事件，上訴人對於中華民國九十三年九月三日本院高雄
簡易庭第一審判決（九十二年度雄簡字第二六二九號）提起上訴，經本院於九十四年
一月十一日言詞辯論終結，判決如下：
    主      文
上訴駁回。
第二審訴訟費用由上訴人負擔。
    事實及理由
一、上訴人起訴主張：坐落高雄市○○區○○段第二０八、二０九、二０九之一、二
    ０九之二、二一０、二一０之一、二一一、二一二、二一三、二一九、二一０之
    二、二二０、二二０之一、二二三、二二三之一、二二四、二二五地號等十一筆
    土地（權利範圍均為萬分之五四三，下稱系爭土地）均為伊所有，詎被上訴人竟
    於數十年前即無權占有系爭土地，並於其上蓋有「建國公有市場」（下稱系爭市
    場），且派員管理並收取商攤舖使用費，其並自行變更為系爭土地之土地管理人
    為其名義以繳納系爭土地地價稅，惟均未與伊協商及訂定契約或設定地上權，且
    更於民國九十二年一月一日起公告廢止該公有市場，並向高雄市稅捐處鹽埕處聲
    明自九十二年起即不願代繳系爭土地之地價稅，然其卻未拆除系爭土地上之系爭
    市場地上物而將土地騰空交還予伊，伊自因此之無權占有而自八十七年十一月十
    五日起至九十二年十一月十五日止受有相當於按申報地價週年利率百分之十計算
    之法定租金額計新台幣（下同）二十四萬零八百七十二元之不當利得，爰依不當
    得利之法律關係，求為判決：被上訴人應給付上訴人二十四萬零八百七十二元，
    並自九十一年一月一日起至被上訴人將系爭土地上之地上物予以拆除返還土地予
    上訴人之日止按月給付七千零九十四元，暨自起訴狀繕本送達之翌日起至清償日
    止，按週年利率百分之五計算之利息。
二、被上訴人則以：系爭市場係於四十二年間由訴外人蕭佛助所集資興建，興建完成
    後並將各攤舖及土地均出售予各攤商，而攤商為符合台灣省行政長官公署於三十
    六年三月二十一日所制訂之台灣省公有市場管理規則第二十四條第一項有關「各
    地公有市場，均應由該管市政府或鄉鎮公所計畫，分期與市場所有權人洽議併購
    ，或承租統一管理，如須增設時，應由各縣市政府或鄉鎮公所籌設，私人不得營
    建」之規定，乃將該建物及土地一併捐獻予政府接管，惟因斯時並未辦理捐獻或
    接管等手續，高雄市政府即未將土地與建物辦理所有權移轉登記為其所有，致包
    含系爭土地在內之上訴人所有十七筆土地及其上建物之地價稅及房屋稅均由高雄
    市政府繳納，但系爭土地仍登記屬上訴人及訴外人陳盈灼等八人所共有，其上之
    系爭市場建物則迄今亦仍未辦理所有權第一次移轉登記，而上訴人係於六、七十
    年間始取得系爭土地所有權之應有部分，其於取得時早已知悉該系爭市場之歷史
    沿革而應繼受前土地所有權人將系爭土地捐獻予高雄市政府之法律關係，且伊僅
    係該市場之行政管理者，實際使用者應為攤商，而本件糾紛不僅與地主間有爭議
    ，於攤商部分亦有爭議，即攤商主張就攤位部分具有所有權，故伊並無拆除系爭
    市場之權利，又系爭市場於九十一年五月間發生火災後即未再續予經營，況伊數
    十年來均持續繳納地價稅及房屋稅，且伊管理系爭市場每年均虧損一百餘萬元，
    故伊並未受有任何利益等語資為抗辯。
三、本件原審對於上訴人之請求判決全部敗訴訴，上訴人聲明不服，求為判決：（一
    ）原判決廢棄。（二）被上訴人應給付上訴人二十四萬零八百七十二元，並自九
    十一年一月一日起至被上訴人將系爭土地上之地上物予以拆除返還土地予上訴人
    之日止按月給付七千零九十四元，暨自起訴狀繕本送達之翌日起至清償日止，按
    週年利率百分之五計算之利息。
四、兩造不爭執之事實：
（一）系爭土地現由上訴人與訴外人陳盈灼、林乾源、陳榮本、許美玉、余曉蓉、林
      詹月嬌、黃惠明等八人所共有，上訴人之權利範圍均為萬分之五百四十三，其
      上之系爭市場係於四十二年間所興建。
（二）被上訴人自七十六年起至九十一年止以系爭土地之管理人名義繳納系爭土地之
      地價稅，而系爭市場因自九十二年一月一日公告廢止設置，系爭土地之地價稅
      自公告廢止之日起即由稅捐機關改向土地所有權人徵收，且系爭市場之房屋稅
      亦因此自九十一年二月起免予徵收。
五、本件兩造爭執之處在於：（一）被上訴人是否為系爭土地上之系爭市場建物之權
    利人？（二）被上訴人是否無權占有系爭土地而應返還不當得利？
（一）被上訴人是否為系爭土地上之系爭市場建物之權利人：
      按「查物之出賣人，負交付其物於買受人，並使其取得該物所有權之義務，法
      有明文，未經保存登記之房屋買受人，因未辦所有權移轉登記而未取其所有權
      ，但得代位行使出賣人之所有權而為法律上或事實上之處分行為，則上訴人雖
      未取得房屋之所有權，仍難謂其對之無事實上之處分權。矧依一般不動產買賣
      之觀念，出賣人將標的物交付買受人時，已同意將使用收益權及事實上之處分
      權隨同交付行為移轉於買受人，而買受人於受領交付後，就買賣標的物為事實
      上之處分行為，亦不違背出賣人之本意。上訴人買受該屋，既經出賣人交付，
      縱未登記，亦已取得事實上之處分權，被上訴人請求其拆屋還地，並無不合。
      」、「就未辦理保存登記之建築物為讓與時，雖因未辦理保存登記致不能辦理
      所有權移轉登記，該建築物之所有權不能發生讓與之效力，但受讓人與讓與人
      間非不得約定將該建築物之事實上處分權讓與於受讓人。」、「房屋之拆除為
      一種事實上之處分；未保存登記不動產之受讓人，法律上雖未取得所有權，但
      仍取得事實上之處分權，受讓人自有拆屋之權能。系爭房屋既因繼承人全體協
      議分割遺產而分歸沈俊煌所有，如果屬實，雖因未辦理保存登記，無從辦理繼
      承登記及分割登記，惟能否謂沈俊煌未取得系爭房屋之事實上處分權，尚非無
      疑。倘沈俊煌確已取得系爭房屋之事實上處分權，則上訴人請求其拆屋還地，
      是否不應准許，即有斟酌餘地。」，最高法院六十九年度台上字第一二０四號
      、七十四年度台上字第一三一七號、八十年度台上字第二五一六號著有判決意
      旨可參。查訴外人蕭佛助於四十一年八月十四日向高雄市政府申請興建系爭市
      場，而其為符合三十六年三月二十一日所公布之台灣省公有市場管理規則第三
      條、第二十四條之「各縣市區鄉鎮轄境內之商販，除開設店舖者外，應一律集
      中公有市場營業，不得沿街設攤售賣，但為設有公有市場，或雖有設置而不敷
      用之地區，不在此限。」、「本辦法施行後，各地私有市場，應由該管市政府
      或鄉鎮市公所計畫分期與市場所有人洽議併購或承租統一管理，如須增設，應
      由各縣市政府或鄉鎮公所籌設，私人不得營建」等規定，乃於計畫興建前先向
      高雄市政府提出申請，並同意高雄市政府所提出之「一、建築基地現有違章建
      築物，由申請人與地主自行設法採取圓滿方法遷移，由申請人收購及使用之。
      ．．．三、建築物仍應援例由商人出資建築後，將產權無條件獻納政府做為公
      有零售市場管理，建築資金由申請人負責籌款辦理，但建築人得依照本府所估
      定金額（由建設局核定）向參加商人收回成本費。」核准條件而獲得核准後即
      著手進行興建，並於興建中將所須費用及每攤位所收取之成本費用等情形列冊
      報請高雄市政府財政科核備（其中興建市場建築成本費為三十八萬五千五百六
      十五元，土地代款部分為十萬零一百三十五元，水道設計費為五千五百元，電
      燈外線裝設費、給水裝置費共四千零三十元，全部共計三十八萬六千七百五十
      七元六角），且由訴外人蕭佛助辦理有關攤商之出售或出租事宜，並於四十二
      年七月十五日，由訴外人蕭佛助辦理市場攤位抽籤分配，惟該市場建物迄未辦
      理保存登記乙節，此有被上訴人所提出而為上訴人所不爭執真正之台灣省公有
      市場管理規則、台灣省高雄市政府以四二府財產字第五三八０號稿及蕭佛助申
      請建築市場核准條件、蕭佛助於四十一年八月十四日、四十二年三月四日、九
      月二十五日、七月十四日所書立之申請書與台灣電力公司高雄區管理處收據、
      估價單、清冊表果菜市場新建工程位置圖、高雄市鹽埕區第三公有零售市場新
      建工程配置圖、台灣省高雄市政府四十二年四月一日四府財產字第七八三四號
      稿等件資料附卷可證，是系爭市場之建物既係由訴外人蕭佛助籌資興建而由之
      原始取得其所有權，而其於興建前因已同意高雄市政府所列之上開核准條件，
      並於興建後即將系爭市場之建物贈與高雄市政府以俾符合台灣省公有市場管理
      規則之相關規定，惟系爭市場之建物因未辦理保存登記而致被上訴人不能辦理
      所嘔權移轉登記以取得其所有權，然依上開說明，受讓人之被上訴人對之自仍
      取得事實上之處分權而得使用、管理、收益，被上訴人自為系爭市場之權利人
      甚明。
（二）上訴人得否請求被上訴人返還不當得利：
      次查，上訴人係於六十九年六月六日向訴外人施永吉買受系爭土地，並於同年
      八月十三日辦理所有權移轉登記完畢而訴外人施永吉之前手則為訴外人蕭佛助
      ，且上訴人於其買受時即已知悉系爭土地係市場用地並其上已有系爭市場建物
      等情，此有土地登記謄本附卷可稽，並為上訴人所自承在卷（見原審九十三年
      二月三日、同年四月六日言詞辯論筆錄），而訴外人蕭佛助於興建系爭市場時
      原即立約同意由之自行收購或與地主協商使用建築基地之事宜亦如上述，是訴
      外人蕭佛助於興建系爭建物前既應已自行收購或與地主協商而取得其建築基地
      之所有權或使用權，嗣其並於興建完成後將之分割出售予各攤商，顯見其於系
      爭市場之興建對系爭土地及其他基地應已有正當之使用權限甚明，而被上訴人
      既因訴外人蕭佛助之贈與而取得系爭市場建物之事實上處分權，基於民法第四
      百二十六條之一規定之法理，被上訴人自仍繼受原基地使用人即訴外人蕭佛助
      之權利而為有權使用，而上訴人就訴外人蕭佛助使用系爭土地並未證明原即屬
      有償，且系爭土地之前前手原即為訴外人蕭佛助，則不論訴外人蕭佛助原使用
      系爭土地是否有償，於蕭佛助取得系爭土地之所有權時，對系爭市場建物有處
      分權之被上訴人於斯時起自本得因該贈與關係而主張無償使用，亦即系爭土地
      於訴外人蕭佛助取得所有權時，被上訴人對其基地即已取得至建物滅失時止之
      無償使用借貸權源，今上訴人向其前手即訴外人施永吉買受系爭土地時既已知
      悉該土地之使用性質及其上已有正在使用中之系爭市場，其於系爭市場建物之
      使用基地即系爭土地之使用關係自非善意，參諸大法官會議釋字第三四九號解
      釋意旨及所有權彈力性之性質（所有權與其使用權本非即然一體而非不可分離
      ），上訴人於自訴外人施永吉處受讓系爭土地時，自應與之同受此正當無償使
      用之限制而不得主張優於其前手即訴外人施永吉、蕭佛助所不得主張之排除系
      爭土地使用及取償限制之行為，亦即上訴人所受讓者乃為具有使用限制之不完
      全權利，其自應繼受此所有權權能限縮之瑕疵而不得向有權占用系爭土地之被
      上訴人請求租金甚明。今被上訴人就系爭土地既得無償且有權占用，其占有系
      爭土地自有法律上之原因而無不當得利可言，上訴人主張被上訴人係無權占有
      而應給付相當於租金之不當利得自為無據。
六、綜上所述，被上訴人之上級機關因係自系爭市場建物之原始起造人即訴外人蕭佛
    助處受贈系爭市場建物而對該建物有事實上之處分權，且其占用系爭土地係屬無
    償使用之正當占有權源，而上訴人自其前手買受系爭土地時因已知悉其使用性質
    及其上已有系爭市場正供使用中之惡意而應繼受此所有權權能限縮之瑕疵而不得
    向系爭市場建物之權利人即被上訴人之上級機關高雄市政府請求返還或取償，從
    而，上訴人依不當得利之法律關係請求被上訴人給付上開金額之不當利得及法定
    遲延利息為無理由，應予駁回。原判決依其理由雖與本院所認定者不同，惟仍應
    認上訴人之上訴為無理由，上訴意旨指摘原判決不當，求予廢棄改判，為無理由
    ，應予駁回。
七、據上論結：本件上訴為無理由，依民事訴訟法第四百三十六條之一第三項、第四
    百四十九條第二項、第七十八條，判決如主文。
中　　　華　　　民　　　國　　九十四　　年　　　一　　　月　　二十五　　日
                              臺灣高雄地方法院民事第五庭
                                         審判長法官   黃宏欽
                                         法      官   謝雨真
                                         法      官   何悅芳
正本係照原本作成。
如不服本判決，應於送達後廿日內，向本院提出上訴狀並表明上訴理由，如於本判決
宣示後送達前提起上訴者，應於判決送達後十日內補提上訴理由書（須附繕本）。
中　　　華　　　民　　　國　　九十四　　年　　　一　　　月　　二十五　　日
                                         法院書記官   周志揚
